ACORDAO-COMPLETO-2468820

ACÓRDÃO 1273/2022 ATA 6/2022 - PRIMEIRA CÂMARA

VISTOS, relatados e discutidos estes autos que cuidam de pedido de reexame interposto por Herce Martins Pontes contra o Acórdão 8250/2020-TCU-Primeira Câmara, que considerou ilegal seu ato de aposentadoria;
ACORDAM os Ministros do Tribunal de Contas da União, reunidos em sessão da Primeira Câmara, com fundamento no artigo 48 da Lei 8.443/1992, c/c os artigos 285 e 286 do Regimento Interno do TCU, diante das razões expostas pelo Relator, em:
9.1. conhecer e dar provimento parcial ao pedido de reexame para afastar, do item 9.3.2 do Acórdão 8250/2020-TCU-Primeira Câmara, a determinação corretiva em relação aos anuênios, mantendo-se as determinações corretivas em relação à parcela "opção" e aos quintos;
9.2. esclarecer ao Tribunal Regional do Trabalho da 3ª Região/MG que, ao emitir um novo ato de aposentadoria em favor do recorrente, devem ser prestados todos os esclarecimentos necessários para justificar a correta incorporação de quintos, observando, se for o caso, as disposições do decidido pelo Supremo Tribunal Federal no RE 638.115 (quintos incorporados entre 9/4/1998 e 4/9/2001) 
9.3. dar ciência deste acórdão ao recorrente e ao Tribunal Regional do Trabalho da 3ª Região/MG.

Pedido de reexame interposto contra decisão que julgou ilegal ato de concessão de aposentadoria.

Primeira Câmara

3. Recorrente: Herce Martins Pontes (XXX.332.826-XX).

13.1. Ministros presentes: Walton Alencar Rodrigues (Presidente), Benjamin Zymler, Bruno Dantas (Relator) e Jorge Oliveira.
13.2. Ministros-Substitutos presentes: Augusto Sherman Cavalcanti e Weder de Oliveira.

ACORDAO-COMPLETO-2546259

Acórdão 4465/2022 - Primeira Câmara

BRUNO DANTAS

Ministro Walton Alencar Rodrigues.

Cuidam os autos de pedido de reexame (peças 13 a 20) interposto por Herce Martins Pontes contra o Acórdão 8250/2020-TCU-Plenáriorimeira, lavrado nos seguintes termos:
"VISTOS, relatados e discutidos estes autos de processo de aposentadoria de servidor do Tribunal Regional do Trabalho da 3ª Região, no Estado de Minas Gerais.
ACORDAM os Ministros do Tribunal de Contas da União, reunidos em sessão da Primeira Câmara, diante das razões expostas pelo relator e com fundamento na Constituição Federal, art. 71, III e IX, e na Lei 8.443/1992, arts. 1º, V, e 39, II, em:
9.1. considerar ilegal a presente concessão e negar registro ao respectivo ato;
9.2. dispensar a devolução dos valores indevidamente recebidos de boa-fé pelo interessado, nos termos do Enunciado 106 da Súmula de Jurisprudência deste Tribunal;
9.3. determinar ao órgão de origem que adote as seguintes providências, sob pena de responsabilidade solidária da autoridade administrativa omissa:
9.3.1. dê ciência do inteiro teor desta deliberação ao interessado no prazo de quinze dias e faça juntar aos autos o comprovante dessa notificação nos quinze dias subsequentes;
9.3.2. suspenda os pagamentos realizados com base no ato ora impugnado;
9.3.3. emita novo ato de aposentadoria e submeta-o a registro deste Tribunal no prazo de trinta dias, após corrigidas as falhas que ensejaram a ilegalidade do ato."
2.	Admitido o processamento do recurso, porquanto preenchidos os requisitos previstos no art. 48 da Lei 8.443/1992, conferi efeito suspensivo aos itens 9.1, 9.3, 9.3.2 e 9.3.3 do acórdão recorrido (peça 23) .
3.	Instruído o feito, faço reproduzir, com os ajustes que julgo pertinentes, o exame técnico e o encaminhamento oferecidos pela Secretaria de Recursos deste Tribunal (peça 31) , que contou com a anuência do corpo diretivo daquela unidade (peça 32) e do Ministério Público junto ao TCU (peça 33) :
"INTRODUÇÃO
1. Trata-se de pedido de reexame interposto por Herce Martins Pontes (XXX.332.826-XX) , ex-servidor (a) do Tribunal Regional do Trabalho da 3ª Região (TRT-3) [peças 13-20], contra o Acórdão 8250/2020-TCU-Primeira Câmara (Rel. Min. WALTON ALENCAR RODRIGUES) , prolatado na sessão de 28/7/2020.
1.1. A deliberação recorrida apresenta o seguinte teor (grifou-se) :
VISTOS, relatados e discutidos estes autos de processo de aposentadoria de servidor do Tribunal Regional do Trabalho da 3ª Região, no Estado de Minas Gerais.
ACORDAM os Ministros do Tribunal de Contas da União, reunidos em sessão da Primeira Câmara, diante das razões expostas pelo relator e com fundamento na Constituição Federal, art. 71, III e IX, e na Lei 8.443/1992, arts. 1º, V, e 39, II, em:
9.1. considerar ilegal a presente concessão e negar registro ao respectivo ato;
9.2. dispensar a devolução dos valores indevidamente recebidos de boa-fé pelo interessado, nos termos do Enunciado 106 da Súmula de Jurisprudência deste Tribunal;
9.3. determinar ao órgão de origem que adote as seguintes providências, sob pena de responsabilidade solidária da autoridade administrativa omissa:
9.3.1. dê ciência do inteiro teor desta deliberação ao interessado no prazo de quinze dias e faça juntar aos autos o comprovante dessa notificação nos quinze dias subsequentes;
9.3.2. suspenda os pagamentos realizados com base no ato ora impugnado;
9.3.3. emita novo ato de aposentadoria e submeta-o a registro deste Tribunal no prazo de trinta dias, após corrigidas as falhas que ensejaram a ilegalidade do ato.
HISTÓRICO
2. O voto revisor do e. Ministro Benjamin Zymler, por ocasião da apreciação do TC Processo 027.914/2013-5 (Acórdão 2988/2018-TCU-Plenário, Sessão de 12/12/2018) , veiculou didático histórico sobre a cognominada parcela 'opção', o qual será apresentado abaixo como base para melhor compreensão da matéria (ajustes de forma, supressões e adições) .
Da vantagem 'opção'
2.1. Em síntese, a vantagem conhecida como 'opção' constituía uma fração variável, conforme definido em lei, da remuneração do cargo em comissão/função de confiança.
2.2. Era um direito conferido ao servidor ocupante de cargo efetivo, que assumia cargo em comissão ou função de confiança, de continuar a ser remunerado com base em seu cargo efetivo, mas com acréscimo decorrente do exercício do novo cargo/função.
2.3. A vantagem tinha por objetivo conferir estímulo financeiro para que o servidor efetivo ocupasse cargo em comissão cuja remuneração fosse inferior à do cargo efetivo.
2.4. Aparentemente, o primeiro normativo que tratou da matéria foi a Lei 4.345/1964, que assim dispôs (grifei) :
Art. 1º As tabelas de vencimentos dos cargos efetivos e em comissão, referidas no art.1º da Lei 4.242, de 17 de julho de 1963, ficam substituídas pelas seguintes:
.................................................................................................................................................
§ 2º Ao funcionário nomeado para o exercício de cargo em comissão é facultado optar pelo vencimento do símbolo, previsto na tabela b constante dêste artigo, ou pela percepção do vencimento e demais vantagens de seu cargo efetivo acrescido de gratificação fixa, correspondente a 20% (vinte por cento) do valor do símbolo do cargo em comissão respectivo.
2.5. Igual disciplina foi mantida pelo Decreto-Lei 1.445/1976 (que tratava da remuneração dos servidores civis do Poder Executivo, dentre outros) . Segundo o art. 3º, a vantagem correspondia a 20% do vencimento do Grupo Direção e Assessoramento Superiores (DAS) .
2.6. A legislação foi sendo alterada ao longo do tempo, de modo que não só o percentual foi alterado como também foram acrescidas outras vantagens/gratificações ao 'optante' pela remuneração do cargo efetivo.
2.7. O Decreto-Lei 2.270/1985, por exemplo, permitiu a inclusão da vantagem 'representação mensal' no cálculo da vantagem 'opção'. O Decreto-Lei 2.365/1987 (art. 10) elevou o percentual para 50% e a Lei 7.706/1988 (art. 4º) , para 55%.
2.8. A Lei 8.538/1992 alterou a composição da parcela 'opção', que foi acrescida de 55% da gratificação GADF (Gratificação de Atividade por Desempenho de Função) , criada pela Lei Delegada 13/1992.
2.9. Assim, quando da edição da Lei 8.538/1992, a 'opção' passou a ser: 55% do vencimento do DAS + 55% da GADF + representação mensal.
2.10. A Lei 8.911/1994 disciplinou o cálculo da opção para os servidores do Poder Executivo, além de tratar do instituto da incorporação de 'quintos', previsto no art. 62 da Lei 8.112/1990. À guisa de clareza, transcrevo o citado dispositivo:
Lei 8.911/1994
'Art. 2º É facultado ao servidor investido em cargo em comissão ou função de direção, chefia e assessoramento, previstos nesta Lei, optar pela remuneração correspondente ao vencimento de seu cargo efetivo, acrescido de cinqüenta e cinco por cento do vencimento fixado para o cargo em comissão, ou das funções de direção, chefia e assessoramento e da gratificação de atividade pelo desempenho de função, e mais a representação mensal.
Parágrafo único. O servidor investido em função gratificada (FG) ou de representação (GR) , ou assemelhadas, constantes do Anexo desta Lei, perceberá o valor do vencimento do cargo efetivo, acrescido da remuneração da função para a qual foi designado.'
2.11. A remuneração dos cargos em comissão prevista na Lei 8.911/1994 e que servia de base de cálculo para a vantagem 'opção' continuou a ser composta de vencimento básico, GADF e representação mensal.
2.12. As alterações no cálculo da vantagem 'opção' continuaram ao longo do tempo. Cito, por exemplo, a Lei 9.030/1995, que estabeleceu que a vantagem equivaleria a 25% da remuneração total do cargo ou função, para os DAS 4 a 6 (art. 2º) , que passou a ser paga em rubrica única (sem GADF ou representação mensal) . Também previu o pagamento de uma parcela variável, equivalente à diferença entre a remuneração efetiva e a remuneração do cargo em comissão.
2.13. Já a Lei 11.526/2007, alterada pela Lei 12.094/2009, fixou a 'opção' como 60% da remuneração do cargo em comissão.
2.14. No âmbito do Poder Judiciário, a Lei 9.421/1996 estabeleceu que a 'opção' equivaleria a 70% do vencimento básico da função de confiança.
2.15. Importante registrar que algumas funções - geralmente as de menor valor e ocupadas exclusivamente pelos servidores efetivos - são pagas em valor integral, juntamente com a remuneração do cargo efetivo.
2.16. São as chamadas funções gratificadas ou funções de representação (vide parágrafo único do art. 2º da Lei 8.911/1994) . Diversamente dos cargos em comissão, que exigem o afastamento do servidor de seu cargo efetivo, as funções gratificadas não constituem cargo à parte. São apenas gratificações pagas aos servidores efetivos em razão da assunção de maiores responsabilidades.
2.17. Nesses casos, o servidor não recebe a 'opção' - já que não tem entre o que optar -, mas, sim, o valor da função gratificada, juntamente com a remuneração de seu cargo efetivo.
2.18. As vantagens decorrentes do exercício de cargo em comissão/função de confiança e função gratificada são de natureza pro labore faciendo, assim como adicionais pagos em razão das condições específicas de trabalho (insalubridade, trabalho noturno etc.) . Ou seja, são de natureza transitória, uma vez que o servidor somente a elas faz jus quando no exercício do cargo ou função.
2.19. Uma vez que a aposentadoria ocorre no cargo efetivo e os proventos guardam relação com esse cargo, não há como imaginar que vantagens associadas ao cargo em comissão possam compor os proventos de aposentadoria, salvo autorização legal. Isso em virtude do princípio da legalidade. De fato, não se pode relegar ao oblívio a lição de Hely Lopes Meirelles:
Na Administração Pública não há liberdade nem vontade pessoal. Enquanto na administração particular é lícito fazer tudo que a lei não proíbe, na Administração Pública só é permitido fazer o que a lei autoriza. A lei para o particular significa 'pode fazer assim'; para o administrador público significa 'deve fazer assim' (in Direito Administrativo Brasileiro, 33ª ed., São Paulo: Malheiros Editores, 2007, p. 87-88) .
2.20. A Lei 8.112/1990 disciplinou a matéria nos seguintes termos:
Art. 193. O servidor que tiver exercido função de direção, chefia, assessoramento, assistência ou cargo em comissão, por período de 5 (cinco) anos consecutivos, ou 10 (dez) anos interpolados, poderá aposentar-se com a gratificação da função ou remuneração do cargo em comissão, de maior valor, desde que exercido por um período mínimo de 2 (dois) anos. § 1° Quando o exercício da função ou cargo em comissão de maior valor não corresponder ao período de 2 (dois) anos, será incorporada a gratificação ou remuneração da função ou cargo em comissão imediatamente inferior dentre os exercidos. § 2° A aplicação do disposto neste artigo exclui as vantagens previstas no art. 192, bem como a incorporação de que trata o art. 62, ressalvado o direito de opção  (grifos acrescidos) .
2.21. É sobremodo importante ressaltar que o direito de opção, que consta no § 2º supra, diz respeito à opção entre as vantagens dos quintos, da prevista no art. 193 e do art. 192 - e não à parcela vulgarmente chamada de 'opção'.
2.22. A composição dos proventos deferidos ao servidor que optava por se aposentar na forma do caput dependia do tipo de cargo ou função ocupada.
2.23. Se ex-ocupante de cargo em comissão, os proventos equivaleriam à remuneração desse cargo. Se ocupante de função gratificada, que é vinculada ao exercício de cargo efetivo, os proventos do servidor seriam compostos pela remuneração do cargo efetivo acrescida da gratificação de função. Isso porque, no último caso, não se trata de um cargo autônomo, com estrutura remuneratória própria, mas de uma mera gratificação paga ao servidor efetivo.
2.24. Veja-se que esse dispositivo legal não mencionava expressamente a possibilidade de deferir ao inativo, que preencheu seus requisitos, a parcela da retribuição dos cargos em comissão/função de confiança, conhecida como 'opção', nada obstante ressalve, em seu §2º, o 'direito de opção'.
2.25. O § 2º do art. 193 da Lei 8.112/1990 apenas autorizava que o servidor optasse por se aposentar na forma do caput ou carreasse para os proventos de aposentadoria (calculados com base na remuneração do cargo efetivo) as vantagens previstas nos arts. 62 e 192 da Lei 8.112/1990.
2.26. Nessa ordem de ideias, poder-se-ia argumentar que não existe amparo legal para o pagamento da 'opção' para os inativos, uma vez que a Lei 8.112/1990 não menciona expressamente essa possibilidade.
2.27. Contudo, seria também possível extrair diretamente do caput, mediante interpretação extensiva, a autorização para o pagamento da parcela 'opção' ao inativo. Se o dispositivo conferia ao ex-ocupante de cargo em comissão o direito de ter seus proventos calculados com base na remuneração desse cargo, não seria desarrazoado conferir a esse servidor o direito de acrescer a seus proventos de cargo efetivo a parcela 'opção'. Desse modo, estar-se-ia conferindo ao ex-ocupante do cargo em comissão tratamento semelhante ao do servidor investido em função gratificada.
2.28. Isso porque, em muitos casos, a remuneração do cargo em comissão era inferior à do cargo efetivo. Consequentemente, muitos desses servidores não se beneficiariam do art. 193 da Lei 8.112/1990, ao contrário daqueles que ocuparam função gratificada.
2.29. Todavia, essa interpretação não se coaduna com o pagamento de 'quintos', dada a vedação contida no § 2º do art. 193 da Lei 8.112/1990.
2.30. A razão da vedação de acumulação das vantagens era claramente evitar o bis in idem nos proventos de inatividade, haja vista que a finalidade do pagamento das vantagens era uma só: assegurar estabilidade financeira na inatividade ao servidor que assumiu maiores responsabilidades quando na atividade.
2.31. Não invalida esse raciocínio o fato de que era possível pagar, na atividade, a vantagem dos 'quintos' cumulativamente com a gratificação de função ou com a 'opção'. Isso é uma distorção do instituto dos 'quintos', pois, em vez de assegurar a estabilidade financeira àquele que se afastasse do cargo ou função, acabava por elevar a remuneração do cargo efetivo ainda quando no exercício do cargo em comissão ou função. Entretanto, isso era prevista em lei, o que não ocorre no caso da inatividade.
2.32. Quando o servidor é necessariamente remunerado com base no cargo efetivo e recebe uma gratificação fixada em lei, deve-se observar a vedação de pagamento cumulativo da gratificação de função com as vantagens previstas nos arts. 62 ('quintos'/'décimos') e 192 da Lei 8.112/1990. Nesse sentido, cito, dentre inúmeros outros, a Decisão 47/2001-Plenário (rel. Ministro Benjamin Zymler) e os Acórdão 645/2003-TCU-Plenário (rel. Ministro Walton Alencar Rodrigues) e 814/2005-1ª Câmara (relator Ministro Marcos Vilaça) , proferido em processo de inspeção.
2.33. Apesar de não haver expressa previsão legal, a jurisprudência de mais de trinta anos vem aceitando a inclusão da parcela 'opção' (pagamento de uma fração da remuneração do cargo em comissão ao servidor que opta pela remuneração do cargo efetivo) nos proventos do inativo que implementou os requisitos do art.180 da Lei 1.711/1952 ou do art. 193 da Lei 8.112/1990. Nada obstante, não é possível o pagamento da parcela 'opção' - quando prevista em lei - com a vantagem dos 'quintos', ex vi do disposto no § 2º do art. 193 da Lei 8.112/1990.
2.34. Mas não é só: a EC 20/1998 impõe que os proventos da inatividade sejam calculados com base na remuneração do cargo efetivo e que não a superem no momento da concessão da aposentadoria. Assim, todos os servidores que não implementaram as condições para a aposentação até 15/12/1998 (véspera da vigência da EC 20/1998) não fazem jus à percepção de FC ou da parcela 'opção' (se existente na estrutura remuneratória) nos proventos de aposentadoria.
2.35. Ademais, a aposentadoria deve observar as regras vigentes no momento da implementação de todos os requisitos legais para a concessão do benefício previdenciário, motivo pelo qual não é possível entender que o servidor tenha algum direito adquirido a determinada vantagem paga na aposentadoria até que lhe seja assegurado o próprio direito à inativação.
2.36. Portanto, sob o ponto de vista legal, o cumprimento das exigências do art. 193 da Lei 8.112/1990, por si só, é irrelevante e não produz consequências jurídicas caso não tenham sido atendidos os requisitos para a constituição da situação jurídica na qual a vantagem é devida: a aposentadoria.
2.37. É nesse sentido o disposto no art. 7º da Lei 9.624/1998 (grifos acrescidos) :
Art. 7º É assegurado o direito à vantagem de que trata o art. 193 da Lei 8.112, de 1990, aos servidores que, até 19 de janeiro de 1995, tenham completado todos os requisitos para obtenção de aposentadoria dentro das normas até então vigentes.
Parágrafo único. A aplicação do disposto no caput exclui a incorporação a que se referia o art. 62 e as vantagens previstas no art. 192 da Lei 8.112, de 1990 (grifos acrescidos) .
2.38. Assim, os servidores que não se encontravam em condições de se aposentar quando da revogação do art. 193 do Regime Jurídico Único (até 18/1/1995) não podem se beneficiar dessa vantagem.
2.39. Ademais, é entendimento assente ser 'vedado ao servidor público carrear para os proventos da aposentadoria ou para a pensão por ele instituída parcela da remuneração sobre a qual não incidiu desconto previdenciário' (Acórdão 5919/2019-TCU-Primeira Câmara, de relatoria do ministro Benjamin Zymler, entre outros) . Ressalva-se, na hipótese, as gratificações de caráter geral, criadas após a jubilação do servidor com direito à paridade de proventos, desde que não tenham natureza pro labore faciendo.
Dos fundamentos para o julgamento pela ilegalidade da presente aposentadoria
3. Do ato de aposentadoria em questão, podem-se extrair as seguintes informações (peça 2) : o (a) beneficiário (a) conta com 38 anos e 3 dias de tempo de serviço; a vigência do ato é a partir de 28/11/2016. Assim, só veio a adquirir o direito à aposentação após a vigência da EC 20/1998;
3.1. Destarte, a presente concessão foi considerada ilegal porque:
a) houve violação à regra constitucional, introduzida pela Emenda Constitucional 20/1998, que limita o valor dos proventos à remuneração do cargo efetivo;
b) a jurisprudência apregoa ser vedado ao servidor público carrear para os proventos da aposentadoria ou para a pensão por ele instituída parcela da remuneração sobre a qual não incidiu desconto previdenciário, ressalvando-se as gratificações de caráter geral, criadas após a jubilação do servidor com direito à paridade de proventos, desde que não tenham natureza pro labore faciendo.
3.2. Além do pagamento da vantagem 'opção', o ato concessório de aposentadoria de Herce Martins Pontes foi considerado irregular em razão de: a) concessão de 5/5 de FC-9, quando o interessado exerceu tal função por apenas 2 anos, 11 meses e 26 dias; e b) pagamento da vantagem anuênios em percentual superior ao tempo de serviço do servidor computável para esse fim.
ADMISSIBILIDADE
4. O recurso foi conhecido pelo relator sorteado, e. Ministro Bruno Dantas, conferindo-lhe efeito suspensivo quanto aos itens 9.1, 9.3, 9.3.2 e 9.3.3 do Acórdão recorrido (peça 23) .
EXAME DE MÉRITO
Delimitação
5. Constitui objeto da presente instrução definir se:
a) houve ou não violação aos princípios da segurança jurídica quanto à parcela 'opção';
b) as informações veiculadas com o recurso em exame tem ou não impacto sobre o acórdão ora recorrido quanto à parcela 'quintos', ante a última decisão do Supremo Tribunal Federal no RE 638.115/CE; e
c) houve concessão da vantagem anuênios em percentual superior ao tempo de serviço do servidor computável para esse fim.
Do princípio da segurança jurídica
6. A impugnação recursal aduz que estaria havendo violação ao princípio da segurança jurídica, com base nos argumentos adiante sintetizados.
6.1. Alude às circunstâncias que levaram à prolação do Acórdão 2076/2005-TCU-Plenário, prolatado sete anos após a vigência da Emenda Constitucional 20/1998. Pondera que o que estaria se dando neste momento seria 'uma mera alteração de entendimento desta Corte de Contas, não uma mudança de posicionamento que tenha derivado de alguma alteração legislativa em sentido amplo' e defende ser 'imperativa a observância do prazo decadencial de cinco anos para revisão da decisão que considerou válido o pagamento'.
6.2. Sustenta não ser aplicável ao caso o entendimento que classifica o ato de aposentadoria como complexo, pois tal tese, segundo argumenta, seria voltada apenas para garantir o poder fiscalizatório ao TCU frente a atos praticados por outros órgãos. Alega que, no caso em apreço, 'o entendimento ora alterado é do próprio Tribunal de Contas e, portanto, não há qualquer razão para que não seja aplicado o prazo decadencial de 5 anos não para que o TCU fiscalize outro órgão, mas para que altere seu próprio entendimento fixado após longa discussão sobre entendimento anterior'. E finaliza sustentando que 'o fato do entendimento do acórdão 2.076/2005 advir de longa discussão e de várias mudanças de rumo reforça sobremaneira a sensação de segurança jurídica que dele decorre e que deve ser plenamente respeitada'.
Análise:
6.3. Conforme anotado no histórico consignado em tópico anterior desta instrução, a conclusão de que a presente concessão é ilegal deveu-se, entre outras irregularidades, ao exame da legislação referente ao instituto da parcela vulgarmente conhecida como 'opção'.
6.4. No que tange à jurisprudência superada deste Tribunal, observa-se que os julgadores estão submetidos primeiramente à Constituição e à lei (fontes primárias do direito brasileiro) , e apenas indiretamente, à jurisprudência - alguns tipos de precedentes expressamente ditados pela lei. Ao comentar a crescente importância da jurisprudência no sistema jurídico brasileiro, Cândido Rangel Dinamarco realça a necessidade de diferenciar a força vinculante entre os diversos tipos de precedentes:
[...]. Mas ressalva-se que a jurisprudência dotada desse poder de impor não é toda e qualquer linha de julgamentos, de qualquer tribunal [...]. Somente integram as fontes do direito os precedentes, decisões e linhas jurisprudenciais indicados na lei, especialmente no art. 927 do Código de Processo Civil, os quais, pelo maior peso sistemático de que são dotados, diferenciam-se dos demais e ganham essa eficácia de se projetarem em julgamentos futuros. (DINAMARCO, Cândido R. et alter, Teoria Geral do Novo Processo Civil, São Paulo: Malheiros, 2016, p. 43-44) .
6.5. Caso se pretendesse trazer ao microssistema do processo administrativo de controle externo a cargo do TCU a referida visada dirigida ao Poder Judiciário, mutatis mutandis, os precedentes de elevada força vinculativa indicados expressamente pelo legislador encontrariam algum paralelo apenas (i) nas respostas a consultas, (ii) nas súmulas e (iii) nos acórdãos proferidos para resolver incidente de uniformização de jurisprudência (Lei 8.443/1992, art. 1º, XVII, § 2º , art. 3º e RI/TCU, art. 85 e art. 91) . As três hipóteses (em especial a primeira) inegavelmente constituem pontos de amarração diferenciados de trilhas jurisprudenciais no âmbito do TCU, justamente por serem tais deliberações forjadas a partir de discussão distanciada das peculiaridades de determinado caso concreto, resultando comandos (ou teses) dotados de maior abstração e generalidade (características próprias de atos normativos) . Assim, seria razoável aceitar que, naquelas três hipóteses, as decisões irradiem maior expectativa de estabilidade aos jurisdicionados do TCU. Entretanto, quanto à matéria em debate (parcela 'opção' em atos de aposentadoria) , não se vê precedente desta Corte de Contas com aquele 'peso sistemático' especial.
6.6. Também ensina Paulo Nader:
É princípio assente na moderna hermenêutica jurídica que os juízes devem interpretar o Direito evolutivamente, conciliando velhas fórmulas com as novas exigências históricas. Nesse trabalho de atualização, em que a letra da lei permanece imutável e a sua compreensão é dinâmica e evolutiva, o juiz colabora decisivamente para o aperfeiçoamento da ordem jurídica. Ele não cria o mandamento jurídico, mas apenas adapta princípios e regras à realidade social. Mantém-se fiel, portanto, aos propósitos que nortearam a elaboração das normas. [...] (NADER, Paulo. Introdução ao estudo do Direito; Rio de Janeiro: Forense, 2008, p. 176) .
6.7. Nessa linha, não se afigura heterodoxo que o TCU interprete o regramento da parcela 'opção' de acordo com as regras de hermenêutica, não se pautando exclusivamente por precedentes jurisprudenciais de baixo grau de vinculação cujas teses são superadas em dado momento por fundamentada compreensão evolutiva das normas aplicáveis a determinados fatos.
6.8. Ademais, observa-se que a jurisprudência deste tribunal se inclinou e tem se sedimentado claramente no sentido da irregularidade do pagamento da parcela opção juntamente com quintos, conforme se extrai de centenas de julgados recentes desta Casa em sentido unívoco, trazendo-se, a título meramente ilustrativo, os seguintes Acórdãos: 1.255/2020, Relator Marcos Bemquerer; 2.793/2019, Relatora Ana Arraes; e 2.646/2019, Relator Vital do Rêgo - todos do Plenário; 6.860/2020, Relator Benjamin Zymler; 6.696/2020, Relator Walton Alencar Rodrigues; e 6.674/2020, Relator Weder de Oliveira - todos da 1ª Câmara; e 6.731/2020, Relator André de Carvalho; 6.574/2020, Relator Augusto Nardes; e 6.178/2020, Relator Raimundo Carreiro - todos da 2ª Câmara.
6.9. Cabe realçar a assentada jurisprudência do Supremo Tribunal Federal (STF) no sentido de classificar como ato complexo a concessão de aposentadoria, reforma ou pensão, sendo 'necessária a conjugação das vontades do órgão de origem e do Tribunal de Contas', consoante os seguintes julgados (RE-636553, RMS-3881/SP, MS-19875/DF, RE-195861, MS-23665) . A propósito do tema, vejam-se, dentre incontáveis outros, os seguintes precedentes que bem ilustram e reafirmam referido entendimento há muito sedimentado pelo STF (grifou-se) :
[...]. ADMINISTRATIVO. [...]. NEGATIVA DE REGISTRO DE APOSENTADORIAS DE SERVIDORES PÚBLICOS. CONTROLE EXTERNO PELO TRIBUNAL DE CONTAS. DISCUSSÃO SOBRE A LEGALIDADE DO ATO. MÉRITO ADMINISTRATIVO. REVISÃO PELO PODER JUDICIÁRIO. ART. 5º, XXXV, DA CF. IMPOSSIBILIDADE. AUSÊNCIA DE ILEGALIDADE OU ABUSO DE PODER. [...]. 1. O ato de aposentação configura ato complexo e a aposentadoria só se aperfeiçoa com o registro do Tribunal de Contas, que exerce sua função constitucional de controle externo (art. 71 da CF) . 2. A atuação do Poder Judiciário no controle do ato administrativo só é permitida quanto tal ato for ilegal ou abusivo, sendo-lhe defeso qualquer incursão no mérito administrativo. Precedentes. 3. Não cabe, no âmbito do recurso extraordinário, corrigir eventual injustiça da decisão dos Tribunais de Contas. 4. [...]. (RE 1222222 AgR, Relator (a) : EDSON FACHIN, Segunda Turma, julgado em 29/6/2020, DJe 7/7/2020) . (grifou-se) 
Agravo regimental em mandado de segurança. Decisão do Tribunal de Contas da União. Aposentadoria. Ato complexo. Registro no TCU. Decadência. Inaplicabilidade. Conclusão pela ilegalidade do ato de concessão de aposentadoria. Possibilidade. Não há direito adquirido a regime jurídico. Ausência de violação dos princípios da separação dos poderes, da coisa julgada e da segurança jurídica. Agravo regimental não provido. 1. [...]. 2. É pacífica a jurisprudência da Corte no sentido de que o ato concessivo de aposentadoria, pensão ou reforma configura ato complexo, cujo aperfeiçoamento somente ocorre com o registro perante a Corte de Contas, após submissão a juízo de legalidade. Assim, a aplicação do prazo decadencial previsto no art. 54 da Lei 9.784/99 somente se opera a partir da publicação do referido registro. 3. Agravo regimental não provido. (MS 26004 AgR, Relator (a) : DIAS TOFFOLI, Segunda Turma, DJe 18/11/2016) .
AGRAVO REGIMENTAL EM MANDADO DE SEGURANÇA. TRIBUNAL DE CONTAS DA UNIÃO. NEGATIVA DE REGISTRO A ATO DE CONCESSÃO INICIAL DE APOSENTADORIA. VIOLAÇÃO AO DEVIDO PROCESSO LEGAL. INOCORRÊNCIA. DECADÊNCIA. NÃO CONFIGURAÇÃO. ILEGALIDADE. INEXISTÊNCIA. [...]. VIOLAÇÃO AO ATO JURÍDICO PERFEITO E À SEGURANÇA JURÍDICA. NÃO CONFIGURADA. DILAÇÃO PROBATÓRIA. IMPOSSIBILIDADE. INCORPORAÇÃO DE QUINTOS PELO EXERCÍCIO DE FUNÇÃO COMISSIONADA ENTRE A EDIÇÃO DA LEI 9.624/1998 E A MEDIDA PROVISÓRIA 2.225-48/2001. ILEGALIDADE. RE 638115. MODULAÇÃO DE EFEITOS SUPERVENIENTE. NECESSIDADE DE PARCIAL REPARAÇÃO DA DECISÃO AGRAVADA. NOVO ENTENDIMENTO JURISPRUDENCIAL. DEFERÊNCIA. CAPACIDADES INSTITUCIONAIS. ATRIBUIÇÕES TÉCNICAS CONSTITUCIONALMENTE ATRIBUÍDAS À CORTE DE CONTAS. ART. 71 DA CONSTITUIÇÃO DA REPÚBLICA. AGRAVO REGIMENTAL A QUE SE DÁ PARCIAL PROVIMENTO. 1. In casu, o mandamus foi impetrado contra Acórdãos emanados pela Primeira Câmara da Corte de Contas da União, os quais negaram registro ao ato de concessão de aposentadoria do ora agravante, mercê de consignar indevida cumulação, nos proventos, de Vantagem Pessoal Nominalmente Identificada (VPNI) com Gratificação de Atividade Externa (GAE) . 3. [...]. 4. Descabe acolher a alegação de ocorrência da decadência prevista no art. 54 da Lei 9.784/1999, máxime do firme entendimento desta Corte de que não se opera a decadência no período entre a emanação de ato administrativo concessivo de aposentadoria e o julgamento de sua legalidade e de seu registro pela Corte de Contas. Precedentes. 5. Devido à complexidade jurídica do ato administrativo concessivo de aposentadoria, o seu aperfeiçoamento ocorre somente após apreciação pelo TCU. Por ser ainda ato administrativo precário e pendente de aperfeiçoamento, descabe falar em violação da segurança jurídica, do direito adquirido e do ato jurídico perfeito. Precedentes. 6. Inexiste violação ao princípio da irredutibilidade de vencimentos quando a redução dos proventos incide sobre aposentadoria concedida em desacordo com a lei ou com a Constituição. Precedentes. [...]. (MS 36869 AgR, Relator (a) : LUIZ FUX, Primeira Turma, julgado em 22/05/2020, DJe 17/6/2020) . [grifou-se]
6.10. Sendo do tipo complexo o ato de aposentadoria, este somente passa a estar plenamente formado (perfeito) , válido (aferição da legalidade com reflexo de definitividade perante a Administração) e eficaz (plenamente oponível a terceiros, deixando de apresentar executoriedade provisória) quando recebe o registro pelo Tribunal de Contas. Tal entendimento decorre do disposto no inciso III do art. 71 da Constituição Federal, que atribui ao TCU o poder-dever de apreciar, para fins de registro, a legalidade de referidos atos de pessoal.
6.11. Nessa perspectiva, impõe-se reconhecer que atos da espécie possuem natureza precária enquanto reconhecidos apenas pela Administração concedente (primeira manifestação de vontade) . Ou seja, até que haja o efetivo julgamento pela legalidade e o consequente registro pelo TCU (segunda manifestação de vontade necessária) , seria impróprio falar em ato jurídico perfeito, tendo em vista a ausência de aperfeiçoamento anterior e definitividade do ato jurídico (complexo) .
6.12. No caso em apreço, não houve o respectivo registro em razão da constatação de ilegalidade no ato, o que afasta, por si só, a presunção inicial (relativa) de legitimidade do ato administrativo (manifestação de vontade do órgão de origem) que concedeu o benefício ao recorrente, não havendo, assim, que se falar em violação da segurança jurídica, de proteção da confiança, de direito adquirido ou de razoabilidade.
6.13. A título ilustrativo, seria útil mencionar que o TCU, apreciando a mesma questão quanto a servidores de seus próprios quadros, empreendeu modulação de efeitos exclusivamente para os atos já registrados (julgados legais) por esta Corte de Contas, preservando a relação jurídica madura em razão de o ato administrativo complexo já estar aperfeiçoado (Acórdão 2988/2018-TCU-Plenário, subitem 9.3) :
9.3. determinar à Secretaria-Geral de Administração que transforme em vantagem pessoal, passível de absorção pelos reajustes específicos concedidos às carreiras a que pertencem os servidores deste Tribunal, a retribuição parcial da função comissionada ('opção') paga a inativos e pensionistas cujos proventos são calculados com base na remuneração do servidor ativo e cujos atos concessórios já tenham sido objeto de registro.
6.14. Como excesso argumentativo, não seria demais acrescer comentário sobre a Lei 9.784/1999 (art. 2º, parágrafo único, XIII) e a LINDB (art. 24) , que visam vedar aplicação retroativa de nova interpretação. Convém observar que normas especiais (legal e regulamentar) regem o processo administrativo de controle externo a cargo do TCU (Lei 8.443/1992 e Regimento Interno/TCU) . Assim, outras normas de caráter geral, a exemplo da Lei 9.784/1999 e da LINDB, incidem apenas para preencher eventuais lacunas e devem ser aplicadas naquilo que for compatível com o regramento especial.
6.15. Nesse ponto, é preciso observar o teor do art. 260, § 2º, do Regimento Interno/TCU, cuja força normativa é extraída de expressa autorização legislativa (Lei 8.443/1992, art. 3º c/c art. 39, § 1º) :
Art. 260. [...]
§ 2º O acórdão que considerar legal o ato e determinar o seu registro não faz coisa julgada administrativa e poderá ser revisto de ofício pelo Tribunal, com a oitiva do Ministério Público e do beneficiário do ato, dentro do prazo de cinco anos da apreciação, se verificado que o ato viola a ordem jurídica, ou a qualquer tempo, no caso de comprovada má-fé.
6.16. Ante o quadro, o conjunto das alegações recursais se esmaece por três razões principais:
i) não há direito adquirido à exegese;
ii) não houve o registro do ato de aposentadoria do interessado, de tal arte a não se aplicar a máxima de que a 'modificação posterior de jurisprudência não alcançaria as situações consolidadas à luz de critério interpretativo anterior'; isto porque apenas se poderia falar em situação consolidada quando o ato de concessão recebe o registro do TCU, por ser ato complexo;
iii) o acórdão que julgar legal o ato de aposentadoria e determinar o seu registro não faz coisa julgada administrativa, nos termos do § 2º do art. 260 do Regimento Interno deste Tribunal.
6.17. Ademais, a boa-fé do beneficiário foi considerada no Acórdão recorrido ao se dispensar a devolução dos valores indevidamente recebidos.
6.18. De tudo antes exposto, não se vislumbra violação ao princípio da segurança jurídica no caso presente. Ante tal contexto e os elementos fáticos do caso concreto, não emergem fundamentos sólidos para acatar os argumentos apresentados pelos recorrentes.
Da decisão do Supremo Tribunal Federal nos autos do RE 638.115/CE e seu impacto na apreciação da parcela 'quintos'
7. A impugnação recursal aduz que o recebimento da parcela 'quintos' se dá em razão de decisão judicial transitada em julgado (ação coletiva de autos 0019005-16.2005.4.01.3800) , ajuizada pela Associação dos Servidores do Tribunal Regional do Trabalho da Terceira Região (ASTTTER) e que tramitou na 18ª Vara Federal da Seção Judiciária de Minas Gerais.
7.1. Com o recurso em questão foram anexados, dentre outros, documentos relacionados à referida demanda judicial ajuizada pela entidade associativa (ASTTTER) [peças 14-20].
Análise
7.2. Com relação ao específico ponto, importa observar o que consta do Relatório que integra o Acórdão recorrido, cujos fundamentos foram acolhidos na íntegra pelo e. Relator a quo em seu Voto (grifou-se) :
Relatório
[...]
Incorporação de quintos/décimos de função.
31. Sobre a vantagem de quintos, a jurisprudência deste Tribunal consubstanciada na Decisão 925/1999-Plenário (Ministro-Relator Walton Alencar) e Acórdão 731/2003-TCU-Plenário e 732/2003-Plenário (ambos de Relatoria do Ministro Guilherme Palmeira) , que se alinha à decisão do Supremo Tribunal Federal - STF no âmbito do Recurso Extraordinário 638.115/CE (Relator Ministro Gilmar Mendes) , admite a incorporação ou atualização da vantagem de quintos, transformada em Vantagem Pessoal Nominalmente Identificada - VPNI pelo art. 62-A da Lei 8.112/1990, somente até o dia 8/4/1998, conforme previsto no art. 3º da Lei 9.624/1998.
32. Ademais, nos termos do Acórdão 5455/2018-TCU-Segunda Câmara (Ministro-Relator José Mucio Monteiro) , eventual tempo residual existente em 10/11/1997, não empregado para a concessão de quintos, pode ser utilizado para incorporação de apenas um décimo, nos termos do art. 5º da Lei 9.624/1998, com termo final, a qualquer tempo, na data em que o servidor completar o interstício de doze meses, de acordo com a sistemática definida na redação original do art. 3º da Lei 8.911/1994, com posterior transformação em VPNI.
33. Passa-se, a partir desse momento, à análise do ato em destaque:
33.1 A respeito da vantagem de 'quintos' ou 'décimos', verifica-se que o interessado exerceu a FC-9 por um tempo total de 2 anos, 11 meses e 26 dias, razão pela qual não teria direito a incorporar 5/5 dessa função. Por esse motivo, o ato está ilegal.
CONCLUSÃO
36. A abrangência e a profundidade das verificações levadas a efeito fundamentam convicção de que o ato de aposentadoria deve ser apreciado pela ilegalidade, pelos seguintes motivos:
a) concessão da vantagem de quintos superior que a devida, visto que o interessado não exerceu função comissionada de nível FC-9 por tempo suficiente que lhe possa garantir a incorporação de 5/5 da função;
[...]
Voto
[...]
Acolho, na íntegra, os pareces da Secretaria de Fiscalização de Pessoal (Sefip) e do Ministério Público, os quais adoto como razões de decidir.
[...]
Acórdão
[...]
9.3.3. emita novo ato de aposentadoria e submeta-o a registro deste Tribunal no prazo de trinta dias, após corrigidas as falhas que ensejaram a ilegalidade do ato.
[...]
7.3. A peça recursal veicula informação no sentido de haver decisão judicial transitada em julgado (processo 2004.34.00.048423-0, ajuizado na 7ª Vara Federal da Seção Judiciária do Distrito Federal) favorável à incorporação dos quintos e com eficácia sobre o ato de aposentadoria do (a) recorrente. Nesse quadro, tendo em vista a necessidade de emissão de novo ato de aposentadoria, revela-se útil indicar ao órgão de origem que, ao emitir o novo ato com a correção das irregularidades, observe o entendimento mais recente do Supremo Tribunal Federal, no âmbito do Recurso Extraordinário 638.115/CE, quanto à cessação, ou não, do pagamento de 'quintos/décimos' incorporados após o advento da Lei 9.624/1998, e o submeta ao TCU para nova apreciação. Tal solução está alinhada com o posicionamento que o TCU tem firmado recentemente em casos similares (p. ex. Acórdão 630/2020-TCU-Primeira Câmara, Rel. Min. VITAL DO RÊGO e 4691/2020-TCU-1ª Câmara, Rel. Min. BRUNO DANTAS) .
7.4. Ademais, o item 9.2.2 do Acórdão 1255/2020-TCU-Plenário orienta como deve proceder o órgão de origem acerca do pagamento de quintos relativos ao RE 638.115/CE:
9.2.2. deve-se verificar a origem do pagamento de 'quintos', se advindos de decisão judicial transitada em julgado ou não ou ainda de decisão administrativa e, na hipótese em que não houver decisão judicial passada em julgado ou quando se tratar de decisão administrativa, a vantagem de 'quintos' incorporada com fulcro em funções comissionadas exercidas entre 8/4/1998 a 4/9/2001 deve ser destacada e transformada em 'parcela compensatória' a ser absorvida por reajustes futuros concedidos nos proventos, na linha da solução definitiva da controvérsia conferida à matéria pela Suprema Corte, por meio do RE 638.115/CE, e consoante o Acórdão 442/2020-TCU-Segunda Câmara (rel. min. subst. Marcos Bemquerer Costa) ;
7.5. Dessa forma, cabe ao TRT-3 examinar a situação em concreto de Herce Martins Pontes por ocasião da emissão de novo ato concessório à luz da mencionada jurisprudência do TCU acerca da matéria.
Da concessão da vantagem anuênios em percentual superior ao tempo de serviço
8. O recorrente sustenta que houve a averbação de 691 dias de serviço público com base em decisão judicial transitada em julgado, que determinou o reconhecimento do tempo de aluno- aprendiz, sendo que a averbação foi feita para todos os fins, conforme Súmula 96 do TCU.
Análise:
8.1. Constam do relatório e voto que conduziram o Acórdão recorrido irregularidade relativa à concessão de anuênios em percentual maior daquele do tempo de serviço do servidor.
8.2. Extrai-se do ato concessório de aposentadoria do recorrente - cuja data de admissão no cargo em que ocorreu foi de 19/5/1988 - de que foram concedidos 16% de Adicional de Tempo de Serviço - ATS (pág. 2 da peça 2) , enquanto no mesmo ato há registro de que o tempo de GATS é de 14 anos, 8 meses e 27 dias (pág. 1 da peça 2) , o que caracteriza, por isso só, a irregularidade apontada, tendo em vista que o art. 67 da Lei 8.112/90, em sua redação original, estabelece que 'é devido à razão de 1% (um por cento) por ano de serviço público efetivo, incidente sobre o vencimento de que trata o art. 40', sendo o marco final para contagem de anuênios é a data de 8/3/1999, conforme MP 1815/1999. Portanto, entre aquela data de admissão e a extinção da vantagem transcorreu pouco mais de 10 anos.
8.3. Ademais, a alegação de que a concessão em percentual maior se deve ao fato de ter ocorrido averbação de 691 dias de tempo de aluno-aprendiz com base em decisão judicial não procede, considerando que, por ocasião da concessão da aposentadoria e da apuração do referido tempo de GATS já foi incluso tal tempo no cômputo do ATS mesmo que naquele momento carecia ainda de decisão judicial que amparasse tal averbação, conforme registro feito pelo gestor de pessoal no ato inserido no Sisac a seguir reproduzido:
Ressaltamos que a averbação do tempo prestado pelo servidor à Escola Agrotécnica Federal de Uberlândia como aluno-aprendiz, no total de 691 dias, foi desaverbado em razão de a certidão expedida pelo órgão não atender aos requisitos estabelecidos pelo Acórdão 2024/2005-TCU-Plenário. O seu cômputo foi mantido apenas para fins de anuênios em virtude da decadência, nos termos do art. 54 da Lei 9.784/1999 e-PAD 25192/2016 (fls.14 e 34/36) . Salienta-se, ainda, que decisão judicial proferida nos autos 0047877-55.2016.4.01.3800 pela juíza da 33ª Vara do Juizado Especial Federal/TRF1, manteve os efeitos da desaverbação do referido tempo para fins de aposentadoria/disponibilidade (fls.37/40) . A Secretaria de Gestão de Pessoas prestou esclarecimentos às fls.59/62, ratificando o entendimento de manutenção do pagamento do ATS, considerando o período de 18/2/1975 a 15/12/1977. (destacamos) 
8.4. Vê-se que o órgão de origem havia averbado inicialmente o tempo de aluno-aprendiz, mas, em razão de a certidão não estar de acordo com o entendimento do Acórdão 2024/2005-TCU-Plenário, desaverbou o tempo para fins de aposentaria/disponibilidade e manteve para fins de ATS, o que levou Herce Martins Pontes a ingressar com ação no poder Judiciário, visando desconstituir o ato da Administração, sendo que a sentença foi desfavorável ao autor, mas houve recurso por parte dele e a turma recursal (juizado federal especial) reformou a decisão judicial e assegurou a averbação para todos os fins, conforme dispositivo do Acórdão a seguir transcrito (peça 15) :
12. Ante o exposto, DOU PROVIMENTO ao recurso do autor, para declarar válida a averbação do período laborado pelo mesmo como aluno aprendiz, no período de 1975 a 1977, conforme Certidão emitida pela Escola Agrotécnica Federal de Uberlândia, para todos os fins de direito, inclusive aposentadoria.
13. Sem custas e honorários - art. 55 da Lei 9.032/95.
ACÓRDÃO
Decide a 4ª Turma Recursal DAR PROVIMENTO ao recurso do autor, nos termos do
voto da Relatora.
Belo Horizonte, 12 de junho de 2018. (destacamos e sublinhamos) 
8.5. Ora, a decisão judicial favorável à averbação do tempo de aluno-aprendiz só ocorreu em 2018, enquanto a concessão da aposentadoria foi em 2016 (peça 2) . Portanto, no tocante especificamente ao ATS não houve nenhuma modificação em decorrência do mencionado provimento judicial, pois, como já salientado, esse tempo constou do cômputo desde a concessão da aposentadoria, conforme o registro feito pelo gestor de pessoal do órgão. Além disso, a contagem desse período, para quaisquer fins, é irregular perante o Tribunal, pois a certidão do tempo de aluno-aprendiz não atende aos requisitos estabelecidos na referida deliberação do Tribunal, mas o provimento judicial pode impedir que o Tribunal faça determinação no sentido de suspensão dos pagamentos do benefício em razão do computo deste tempo de aluno-aprendiz, o que não impede que o percentual de ATS que exceder o tempo de serviço do servidor, que inclui no presente caso o tempo de aluno-aprendiz pelas razões já expostas, seja extirpado dos proventos do ora recorrente por ocasião da emissão de novo ato concessório.
8.6. Não se pode perder de vista também que a razão invocada pelo órgão de origem naquele momento da concessão da aposentadoria para manter a averbação do tempo de aluno-aprendiz para fins exclusivamente de ATS (decadência - art. 54 da Lei 9.784/1999) não se sustenta perante o TCU, considerando que averbação de tempo de serviço é procedimento acessório da aposentadoria, cujo ato tem natureza complexa, ou seja, só se aperfeiçoa com a apreciação do Tribunal, não podendo falar, portanto, em decadência, salvo se transcorrer mais de 5 anos da chegada do ato no TCU sem que tenha se dado sua apreciação, mas mesmo nessa situação há possiblidade de revisão, conforme entendimento contido no Acórdão 122/2021-TCU-Plenário.
8.7. Assim, não foram trazidos aos autos elementos que afastem a irregularidade apontada pelo Tribunal da concessão da vantagem anuênios em percentual superior ao tempo de serviço do servidor.
CONCLUSÃO
9. Das análises anteriores, ante os elementos constantes dos autos até o momento, as disposições normativas e diretrizes jurisprudenciais aplicáveis, conclui-se que:
a) relativamente à parcela 'opção', não houve violação ao princípio da segurança jurídica;
b) no tocante à parcela 'quintos', as informações veiculadas com a peça recursal em análise (existência decisão judicial coletiva alegadamente favorável ao recorrente) tem impacto (potencial) sobre o acórdão recorrido, em razão da decisão do Supremo Tribunal Federal no RE 638.115/CE, o que deve ser observado pelo órgão de origem quando da edição do novo ato de aposentadoria que substituirá aquele julgado ilegal por meio daquele mesmo acórdão ora impugnado; e
c) referente aos anuênios não foram apresentados elementos que afaste a irregularidade quanto à questão da sua concessão em percentual superior ao tempo de serviço do servidor.
9.1. Tais conclusões sustentam a proposta de negar provimento ao recurso em análise.
PROPOSTA DE ENCAMINHAMENTO
10. Ante o exposto, submetem-se os autos às instâncias subsequentes, propondo-se:
a) conhecer do recurso interposto, para, no mérito, negar-lhe provimento, sem prejuízo de realçar que, ao emitir novo ato de aposentadoria em substituição àquele julgado irregular por meio do Acórdão recorrido, em que sejam suprimidas as irregularidades, o órgão de origem observe o entendimento mais recente do Supremo Tribunal Federal, no âmbito do Recurso Extraordinário 638.115/CE, quanto ao pagamento dos 'quintos/décimos' incorporados após o advento da Lei 9.624/1998, e o submeta ao TCU para nova apreciação; e
b) informar o recorrente e demais interessados do acórdão a ser proferido, destacando que o relatório e o voto que o fundamentam podem ser acessados pelo endereço eletrônico www.tcu.gov.br/acordaos."
	É o relatório.

Tiago Cardoso Penna (OAB/MG 83.514 e Rafaela Fantini (OAB/MG 176.685), representando Herce Martins Pontes.

Procurador Marinus Eduardo De Vries Marsico.

aposentadoria. VANTAGEM DENOMINADA OPÇÃO. EMENDA CONSTITUCIONAL 20/1998. VEDAÇÃO. CONCESSÃO INDEVIDA DE QUINTOS e ANUÊNIOS. ilegalidade. pedido de reexame. ELEMENTOS aptos a ALTERAR A DELIBERAÇÃO RECORRIDA em relação aos anuênios. CONHECIMENTO. provimento parcial. esclarecimentos.

APOSENTADORIA (APOS)

Secretaria de Recursos (Serur); Secretaria de Fiscalização de Integridade de Atos e Pagamentos de Pessoal e de Benefícios Sociais (Sefip).

Cuidam os autos de pedido de reexame interposto por Herce Martins Pontes contra o Acórdão 8250/2020-TCU-Plenáriorimeira, que considerou ilegal seu ato de aposentadoria em razão de ter sido consignada a vantagem "opção" em desacordo com a legislação de regência, além da concessão indevida de quintos e anuênios.
2.	Inicialmente, ratifico o despacho exarado no sentido de que o recurso deve ser conhecido, porquanto preenche os requisitos de admissibilidade previstos no artigo 48 da Lei 8.443/1992.
3.	Em síntese, a recorrente alega que: a) houve violação aos princípios da segurança jurídica quanto à parcela "opção"; b) as informações veiculadas com o recurso em exame tem impacto sobre o acórdão ora recorrido quanto à parcela "quintos", ante a última decisão do Supremo Tribunal Federal no RE 638.115/CE; e c) não houve concessão da vantagem anuênios em percentual superior ao tempo de serviço do servidor computável para esse fim.
4.	A Secretaria de Recursos, com o apoio do Ministério Público junto ao TCU, concluiu que: a) não houve violação ao princípio da segurança jurídica; b) as informações veiculadas com a peça recursal em análise (existência decisão judicial coletiva alegadamente favorável ao recorrente) tem impacto (potencial) sobre o acórdão recorrido, em razão da decisão do Supremo Tribunal Federal no RE 638.115/CE, o que deve ser observado pelo órgão de origem quando da edição do novo ato de aposentadoria que substituirá aquele julgado ilegal por meio daquele mesmo acórdão ora impugnado; e c) não foram apresentados elementos que afastem a irregularidade quanto à concessão de anuênios em percentual superior ao tempo de serviço do servidor. Assim, os pareceres são no sentido de negar provimento ao pleito.
5.	No mérito, acolho integralmente a análise empreendida pela secretaria especializada em relação à incorporação da "opção". No que se refere aos quintos e aos anuênios incorporados, os elementos acostados exigem algumas considerações, conforme se segue.
6.	A consignação da vantagem "opção" merece ser avaliada à luz da impossibilidade de que os proventos de aposentadoria ou pensão excedam a remuneração do servidor no cargo efetivo, conforme estabelece o art. 40, § 2º, da Constituição Federal, com redação dada pela Emenda Constitucional 20/1998:
"Art. 40 - Aos servidores titulares de cargos efetivos da União, dos Estados, do Distrito Federal e dos Municípios, incluídas suas autarquias e fundações, é assegurado regime de previdência de caráter contributivo, observados critérios que preservem o equilíbrio financeiro e atuarial e o disposto neste artigo. (Redação dada pela Emenda Constitucional nº 20, de 15/12/98) 
 (...) 
§ 2º Os proventos de aposentadoria e as pensões, por ocasião de sua concessão, não poderão exceder a remuneração do respectivo servidor, no cargo efetivo em que se deu a aposentadoria ou que serviu de referência para a concessão da pensão. (Redação dada pela Emenda Constitucional nº 20, de 1998) "
7.	Nesse contexto, a questão foi objeto de esclarecimento por ocasião do Acórdão 1599/2019-TCU-Plenário, que estabeleceu o seguinte:
"9.4. firmar entendimento de que é vedado o pagamento das vantagens oriundas do art. 193 da Lei 8.112/1990, inclusive o pagamento parcial da remuneração do cargo em comissão ('opção') , aos servidores que implementaram os requisitos de aposentadoria após 16/12/1998, data de publicação da Emenda Constitucional 20, que limitou o valor dos proventos à remuneração do cargo efetivo no qual se deu a aposentadoria."
8.	No caso em exame, os requisitos para aposentadoria foram preenchidos após a publicação da EC 20/1998, o que atrai a disciplina do art. 40, § 2º, da Constituição Federal, e impede a concessão da vantagem "opção", por acarretar proventos em valor superior à remuneração do cargo efetivo, o que exclui os valores recebidos pelo exercício de cargo em comissão ou função de confiança, circunstância que conduz à ilegalidade do ato, conforme bem delineado na deliberação recorrida.
9.	Tampouco há que se falar em violação à segurança jurídica ou ao direito adquirido. É que o Supremo Tribunal Federal tem jurisprudência assentada (MS 24.997-8/DF, MS 24.958-7/DF e MS 25.015-1/DF) , acompanhada pelo TCU (Súmula 278) , no sentido de que o ato de aposentadoria, reforma ou pensão, por sua natureza complexa, somente se aperfeiçoa com o exame e consequente registro pelo Tribunal de Contas, nos termos do art. 71, inciso III, da Constituição Federal.
10.	Desse modo, considerando que o ato ora examinado não foi registrado, não há ato jurídico perfeito, válido e eficaz capaz de gerar direito a ser assegurado.
11.	Também não há que se falar em aplicação retroativa de nova interpretação. É que não houve modificação do Acórdão 2076/2005-TCU-Plenário, mas apenas reconhecimento de limitações à interpretação ali construída em razão da vedação trazida pela EC 20/1998.
12.	Ademais, não se pode perder de vista que a aposentadoria do interessado, concedida com a vantagem "opção", nunca se aperfeiçoou, não havendo nem mesmo que se falar em situação consolidada imune à aplicação de novo critério interpretativo. Fato é que não havia qualquer óbice para que o TCU, no mister de suas competências constitucionais, negasse registro ao ato à luz das limitações impostas pela EC 20/1998.
13.	Em relação aos quintos, os elementos acostados causam certa confusão. Há, na peça recursal, certidão expedida pelo TRT-3ª Região sugerindo que os quintos foram incorporados/atualizados até 28/10/1997, com detalhamento de períodos de exercício de funções que não foram informados no ato encaminhado e que, em tese, autorizariam a incorporação de 5/5 de CJ-3.
14.	Por outro lado, o recorrente afirma que seus quintos encontram amparo em decisão judicial transitada em julgado em ação impetrada pela Associação dos Servidores do TRT-3ª Região, que reconheceu o direito à incorporação, pelos substituídos, de quintos a que eventualmente fizessem jus de 9/4/1998 a 4/9/2001. Ocorre que, das informações acostadas aos autos, as parcelas de quintos do recorrente teriam sido incorporadas/atualizadas até 28/10/1997, não se enquadrando no comando judicial.
15.	Convém repisar que, em relação aos quintos, o ato do recorrente foi considerado ilegal em razão de que as informações ali consignadas não justificam a incorporação de 5/5 de FC-9, o que também não restou plenamente esclarecido nesta oportunidade. Nessas circunstâncias, deve ser mantida a ilegalidade da incorporação, cumprindo ao órgão, ao emitir um novo ato, fazer os esclarecimentos necessários para justificar a correta incorporação de quintos, observando, se for o caso, as disposições do decidido pelo Supremo Tribunal Federal no RE 638.115 (quintos incorporados entre 9/4/1998 e 4/9/2001) .
16.	Em relação aos anuênios, o acórdão recorrido identificou que o percentual pago é superior ao tempo de serviço computável para esse fim. Conforme esclarecido pelo gestor de pessoal no ato, o percentual foi calculado levando em consideração tempo averbado na condição de aluno-aprendiz, nos seguintes termos:
"Ressaltamos que a averbação do tempo prestado pelo servidor à Escola Agrotécnica Federal de Uberlândia como aluno-aprendiz, no total de 691 dias, foi desaverbado em razão de a certidão expedia pelo órgão não atender aos requisitos estabelecidos pelo Acórdão 2024/2005-TCU-Plenário. O Cômputo foi mantido apenas para fins de anuênios em virtude da decadência, nos termos do art. 54 da Lei n. 8.84/1999 e-PAD 25192/2016 (fls. 14 a 34/36) . Salienta-se, ainda, que a decisão judicial proferida nos autos n. 0047877-55.2016.4.01.3800 pela juíza da 33ª Vara do Juizado Especial Federal/TRF1, manteve os efeitos da desaverbação do referido tempo para fins de aposentadoria/disponibilidade (fls. 37/40) . A Secretaria de Gestão de Pessoas prestou esclarecimentos às fls. 59/62, ratificando o entendimento de manutenção do pagamento do ATS, considerando o período de 18/2/1975 a 15/12/1977."
17.	Os esclarecimentos sugerem que o recorrente foi contemplado com a averbação de tempo como aluno-aprendiz e que, após período superior a cinco anos, o órgão adotou medidas para retirar tal averbação por considerar que a certidão não atendia ao disposto no Acórdão 2024/2005-TCU-Plenário. Muito embora o órgão tenha retirado a averbação para fins de aposentadoria, manteve a contagem desse tempo para fins de anuênios, por considerar que incidiu a decadência.
18.	Sobre o mérito, não há retoques a se fazer no acórdão recorrido. O percentual pago a título de anuênios é superior ao devido. Isso porque a certidão que fundamentou o acréscimo percentual, pela análise do órgão de origem, não atende aos requisitos do Acórdão 2024/2005-TCU-Plenário, o que, em tese, inviabiliza a contagem desse tempo para qualquer fim.
19.	Ocorre que, após a emissão do ato pelo órgão de origem, o recorrente obteve sentença judicial, já transitada em julgado, que declarou "válida a averbação do período laborado pelo mesmo como aluno aprendiz, no período de 1975 a 1977, conforme Certidão emitida pela Escola Agrotécnica Federal de Uberlândia, para todos os fins de direito, inclusive aposentadoria".
20.	Nesse cenário, muito embora as alegações recursais não sejam aptas a alterar o juízo do acórdão recorrido em relação à ilegalidade do percentual de anuênios, porquanto a certidão não atende aos requisitos do Acórdão 2024/2005-TCU-Plenário, a contagem desse período para todos os fins de direito, aí incluída a parcela de anuênios, está protegida pela coisa julgada.
21	Assim, compreendo, diversamente da Serur, que as alegações recursais são aptas a prover parcialmente o recurso para afastar a determinação corretiva em relação aos anuênios, mantendo-se a chancela de ilegalidade ao ato e as determinações corretivas em relação à opção e aos quintos, sem prejuízo de orientar o órgão quanto aos esclarecimentos a serem prestados em relação à parcela de quintos no novo ato a ser encaminhado.
	Ante o exposto, voto por que o Tribunal adote a deliberação que ora submeto à apreciação deste Colegiado.
	TCU, Sala das Sessões Ministro Luciano Brandão Alves de Souza, em 26 de outubro de 2021.
Ministro BRUNO DANTAS
Relator